臺灣高等法院民事判決　　　　　　　　　99年度上字第1354號
上　訴　人　蔡秀雲
訴訟代理人　鄭世脩律師
複 代理 人　周嬿容律師
被 上訴 人　黃楊鈴玉
　　　　　　黃任平
被 上訴 人　黃琮盛
兼 上共 同
訴訟代理人　黃如鶯
上列當事人間請求分配表異議之訴事件，上訴人對於中華民國99
年10月29日臺灣桃園地方法院99年度訴字第646號第一審判決提
起上訴，本院於100年4月12日言詞辯論終結，判決如下：
    主      文
上訴駁回。
第二審訴訟費用由上訴人負擔。
    事實及理由
一上訴人起訴主張以：伊及訴外人黃照雄均為訴外人古明祥之債
  權人。古明祥於民國82年間向黃照雄借款新臺幣（下同）100
  萬元，並提供所有桃園縣龍潭鄉○○○段965-4、973、1052、
  973-9、973-8地號土地（下稱系爭土地）設定最高限額100萬
  元抵押權予黃照雄，以擔保借款，其2人間之債務僅100萬元，
  逾100萬元部分不存在。嗣古明祥欲再向黃照雄借款，乃應黃
  照雄要求簽發如附表所示本票2紙（下稱系爭本票）予黃照雄
  ，惟黃照雄因資金有限未交付金錢予古明祥，其等間此部分之
  借貸契約不成立。詎黃照雄於83年2月21日擅將上開最高限額1
  00萬元抵押權之金額變更為500萬元，又於87年3月4日擅自設
  定第2順位本金最高限額1,500萬元抵押權（前揭2筆抵押權下
  稱系爭第1、2順位抵押權），系爭第1、2順位抵押權無同等金
  額之債權可得依附，古明祥與黃照雄間僅存在首揭100萬元債
  權債務關係。如附表編號1所示本票，到期日為87年12月5日，
  依法票據上之權利3年間不行使，因時效而消滅，乃被上訴人
  即黃照雄之繼承人於96年9月27日聲請原法院拍賣抵押物，其
  抵押權亦已消滅。其聲請強制執行陳報之債權高達1,500萬元
  ，且古明祥怠於請求塗銷系爭第1、2順位抵押權之登記，致原
  法院97年度司執字第55032號強制執行事件誤將之列入分配，
  並於99年02月01日作成分配表（下稱系爭分配表），致伊之第
  3 順位抵押權人權益受有損害。爰依強制執行法第41條之規定
  ，求為命(一)將系爭分配表中次序5、次序6被上訴人即黃照雄之
  繼承人之分配金額於超過100萬元部分及其執行費逾8,000元，
  不得列入分配，應自分配表中剔除；(二)前項剔除之部分，應由
  第3順位抵押權人即上訴人受分配之判決。
  被上訴人則以：黃照雄生前在高雄市經營宏庭實業有限公司、
  俱星企業有限公司，依黃照雄臺灣中小企業銀行苓雅分行活期
  存款帳戶自82年1月5日起至85年12月31日止之資料所示，82-8
  5年依序存提13,534,120元及10,815,764元、39,227,175元及3
  4,373,530元、46,776,808元及47,840,131元、30,156,615元
  及30,360,484元，可知黃照雄之財力、週轉能力甚佳，非上訴
  人所稱黃照雄於82-85年間無資力借款1,500萬元古明祥。系爭
  第1、2順位抵押權均經古明祥與黃照雄訂立抵押權設定契約書
  ，並辦妥抵押權變更登記或登記，原最高限額抵押權債權100
  萬元，經500萬元債權取代而不存在。古明祥嗣向黃照雄借款
  500萬元、1,000萬元迄未還款，黃照雄分別以如附表編號1、2
  所示之本票作為借款之憑證，聲請原法院裁定准予拍賣抵押物
  確定。上訴人所稱黃照雄涉嫌偽造文書云云，均非事實。上訴
  人主張前開拍賣抵押物裁定係偽造或不實，應由古明祥提起確
  認本票及抵押債權不存在之訴，其否認系爭第1、2順位抵押權
  及系爭本票債權不存在，顯非合理。系爭借支明細所有借貸本
  金、利息等金額，均經古明祥親自簽名、用印確認無誤，亦有
  關於利息計算之約定，非不計利。黃照雄與古明祥間借款債權
  之請求權時效為15年，上訴人所稱黃照雄債權及抵押權均已罹
  於時效消滅云云，顯有誤會等語，資為抗辯。
二原審駁回上訴人之請求，上訴人提起上訴，聲明：
  (一)原判決廢棄。
  (二)上開廢棄部份，臺灣桃園地方法院民事執行處97年度司執字
    第55032號強制執行程序中關於99年2月1日作成之分配表中
    次序5、次序6之分配金額超過100萬元部分及執行費逾8,000
    元部分，應自分配表剔除，不得列入分配。
  (三)前項剔除部份，應由第3順位抵押權人即上訴人受分配。
  被上訴人則聲明：上訴駁回。
三上訴人主張前揭事實，提出抵押權設定契約書、系爭本票2紙
  、83年2月21日及87年3月4日抵押權變更設定契約書、系爭分
  配表等件為證。
  (一)查上訴人及黃照雄均為古明祥之債權人，古明祥前於82年間
    向黃照雄借款，並提供所有之系爭土地（實際上另有一筆同
    段1053地號之土地，惟因被上訴人嗣未就此筆土地聲請強制
    執行，以下不另論之），於82年5月5日設定最高限額100萬
    元之抵押權予黃照雄作為擔保，於82年6月15日辦妥抵押權
    登記，權利存續期限為7個月迄82年12月05日止。古明祥簽
    發系爭本票2紙交予黃照雄，前開抵押權之擔保金額嗣於83
    年2月21日變更登記為500萬元，於83年2月23日辦妥變更登
    記，權利存續期間延長為5年迄至87年12月5日。古明祥再於
    87年3月4日就系爭土地設定第2順位之本金最高限額1,500萬
    元抵押權予黃照雄，於87年03月06日辦妥抵押權登記，登記
    之權利存續期限為3年迄90年03月04日止。而黃照雄於93年9
    月間分別以系爭第1、第2順位抵押權向原法院聲請拍賣抵押
    物，經以93年度拍字第1130、1137號民事裁定准許在案。黃
    照雄之繼承人即被上訴人於94年間持上開拍賣抵押物裁定為
    執行名義，聲請原法院強制執行（94年度執字第28107號）
    ，經2次減價拍賣結果均無人應買，債權人亦未承受，經公
    告3個月後債權人聲請減價拍賣，仍無人應買，依法視為撤
    回執行。被上訴人再於96年9月27日聲請原法院強制執行（9
    6年度執字第52989號，嗣改分97年度司執字第55032號）拍
    賣抵押物即系爭土地，經原法院於99年2月1日作成系爭分配
    表，原定99年3月25日實行分配。上訴人為系爭土地之第3順
    位抵押權人，於99年3月22日以上情向民事執行處聲明異議
    ，經被上訴人否認該異議，上訴人遂提起本件分配表異議之
    訴等情，經本院調閱原法院96年度執字第52989號（內附93
    年度拍字第1130、1137號拍賣抵押物裁定、確定證明書）、
    97年度司執字第55032號強制執行卷宗查核相符，並有系爭
    第1、第2順位抵押權之登記相關資料在卷為憑，上開事實堪
    認為實在。
  (二)上訴人雖主張：系爭第1、第2順位抵押權，係黃照雄擅自設
    定，實際上古明祥僅積欠黃照雄100萬元云云，為被上訴人
    所否認。查系爭第1、2順位抵押權於申請設定時檢附之他項
    權利移轉契約書、他項權利變更契約書等文件（原審卷第59
    、65頁），其上債務人古明祥之部分均蓋有「古明祥」之印
    章。證人古明祥於原審、本院到場證稱：「我沒有說是黃照
    雄自己設定的，設定時確實我和黃照雄及黃如鶯的叔叔都有
    在場」、「（每次抵押設定是否都有到？）有，二次設定我
    都有到」、「（設定抵押時你都有到地政事務所一起辦理登
    記？）是，黃二次」、「（二次設定本金最高限額抵押權時
    ，你在一審說黃照雄與黃照雄之弟均在場，你有無受到黃照
    雄或黃照雄之弟之脅迫？）沒有」等語（原審卷第73頁背面
    、第114頁、本院卷第41頁正面），顯然系爭第1、2順位抵
    押權均係經債務人古明祥於自由意識下同意而設定，上訴人
    主張係黃照雄所擅自設定云云，即無足採。至古明祥積欠黃
    照雄之實際金額究為若干？古明祥雖稱：「我跟黃照雄借的
    錢絕對不會超過一百萬元」、「金額共計100萬元」云云（
    原審卷第73頁背面、本院卷第41頁背面）。惟依被上訴人提
    出黃照雄具名之借據、借支明細表等（原審卷第96-101 頁
    ），其上均有古明祥本人之簽名、蓋章或加上按捺手印，其
    上「古明祥」印文以肉眼觀之且與本院卷第52頁之印鑑卡變
    更後印鑑印文相同。古明祥復證稱：「〔提示上開82年12
    月5日借據、借支明細正本及影本（如本院卷第96- 101頁）
    ，有何意見？〕被證九的簽名、手印、蓋章是我的……」等
    語（原審卷第113頁背面），顯然上開借據、借支明細表形
    式上均為真正。古明祥雖又稱：「但結算的部分應該不是這
    樣……」云云，惟其對於應如何結算一事卻又無法提出具體
    說明，佐以古明祥身為系爭執行事件之債務人，本件分配表
    異議之訴之結果對其利害關係將有重大影響，古明祥所稱積
    欠黃照雄債務不超過100萬元之陳述尚難認為真實。
  (三)依原審卷第97頁以下之借支明細表，顯見古明祥於82年12月
    5日、83年12月5日結算積欠黃照雄之金額依序為1,496,000
    元、2,136,000元，嗣陸續借支，於85年12月30日、86年12
    月30日、87年12月30日結算積欠之金額依序為5,304,545元
    、7,595,632元、11,225,527元，最後於88年6月30日結算積
    欠黃照雄之本息為13,403,862元。縱僅計算至經古明祥簽名
    、蓋指印之86年12月30日之金額為7,595,632元，加上87年3
    月7、12、31日依序借支10,000元、70,000元、60,000元（
    原審卷第99-100頁），總計為7,735,632元。觀諸系爭分配
    表，被上訴人實際分配款項為第5次序500萬元、第6次序5,
    658元，合計5,005,658元（另執行費為145,700元，原審卷
    第14頁），未達前述至少應有之7,735,632元。從而，上訴
    人主張被上訴人之債權額只有100萬元，被上訴人就系爭分
    配表之分配金額於超過100萬元部分及其執行費逾8,000元，
    不得列入分配云云，即屬無據而無可取。
  (四)上訴人於本院聲請訊問古明祥有無於83年2月1日、87年3月4
    日前三個月請領印鑑證明書，並函桃園縣龍潭鄉戶政事務所
    （下稱龍潭戶政所）函查上情等。古明祥到場證稱：「（你
    有無於83年2月1日前三個月內請領印鑑證明書？）沒有」、
    「（有無於87年3月4日前三個月請領印鑑證明書？）我有二
    次跟黃照雄到龍潭領過印鑑證明書，但日期已經忘記了」云
    云（本院卷第40頁背面），顯見古明祥確曾二次請領印鑑證
    明書。龍潭戶政所100年2月25日桃龍戶字第1000000861號函
    亦載：「說明……二、經查古員（古明祥）印鑑卡登載83年
    2月21日領取10份印鑑證明及87年3月4日領取8份印鑑證明，
    檢送古員印鑑卡影本1份供參」等語（本院卷第51-52頁）。
    顯然系爭第1、2順位抵押權收件之83年2月21日、87年3月4
    日（原審卷第59、65頁），古明祥確親自領取印鑑證明書。
    上訴人上開聲請調查證據之結果仍難作為有利於上訴人認定
    之依據。
四綜上所述，上訴人提起分配表異議之訴，請求臺灣桃園地方法
  院民事執行處97年度司執字第55032號強制執行程序中關於99
  年2月1日作成之分配表中次序5、次序6之分配金額超過100萬
  元部分及執行費逾8,000元部分，應自分配表剔除，不得列入
  分配，前項剔除部份，應由第3順位抵押權人即上訴人受分配
  ，於法無據，應予駁回。原審為上訴人敗訴之判決，核無不合
  。上訴意旨指摘原判決不當，求予廢棄改判，為無理由，應予
  駁回。
五本件因事證已臻明確，兩造其餘攻擊、防禦方法及所為之立證
  ，經審酌後認與判決之結果不生若何影響，無庸再逐一予以論
  列，合併敘明。
據上論結，本件上訴為無理由，依民事訴訟法第449條第1項、第
78條判決如主文。
中    華    民    國   100    年    4     月    26    日
                    民事第十八庭
                        審判長法  官  湯美玉
                              法  官  丁蓓蓓
                              法  官  李慈惠
正本係照原本作成。
如不服本判決，應於收受送達後20日內向本院提出上訴書狀，其
未表明上訴理由者，應於提出上訴後20日內向本院補提理由書狀
（均須按他造當事人之人數附繕本）上訴時應提出委任律師或具
有律師資格之人之委任狀；委任有律師資格者，另應附具律師資
格證書及釋明委任人與受任人有民事訴訟法第466條之1第1項但
書或第2項（詳附註）所定關係之釋明文書影本。如委任律師提
起上訴者，應一併繳納上訴審裁判費。
中    華    民    國   100    年    4     月    26    日
                              書記官  洪雪娥
附註：
民事訴訟法第466條之1（第1項、第2項）：
對於第二審判決上訴，上訴人應委任律師為訴訟代理人。但上訴
人或其他法定代理人具有律師資格者，不在此限。
上訴人之配偶、三親等內之血親、二親等內之姻親，或上訴人為
法人、中央或地方機關時，其所屬專任人員具有律師資格並經法
院認為適當者，亦得為第三審訴訟代理人。